【裁判字號】    97,消債更,306
【裁判日期】    980818
【裁判案由】    更生事件
【裁判全文】
臺灣基隆地方法院民事裁定           97年度消債更字第306號
聲  請  人  甲○○
即  債務人              巷39.
代  理  人  朱立鈴律師
上列當事人聲請消費者債務清理事件，本院裁定如下：
    主  文
聲請駁回。
聲請費用由聲請人負擔。
    理  由
一、按聲請更生或清算不合程式或不備其他要件者，法院應以裁
    定駁回之，但其情形可以補正者，法院應定期間先命補正﹔
    又債務人與金融機構協商成立者，不得聲請更生或清算。但
    因不可歸責於己之事由，致履行顯有重大困難者，不在此限
    ﹔本條例施行前，債務人依金融主管機關協調成立之中華民
    國銀行公會會員辦理消費金融案件無擔保債務協商機制與金
    融機構成立之協商，準用前項之規定，消費者債務清理條例
    （下稱本條例）第8條、第151條第5項、第6項分別定有明文
    。衡諸債之關係，係以當事人間之信賴關係為基礎，為社會
    經濟組織之重要支柱，故當事人於以法律行為追求自己之利
    益之際，亦應顧及對方之利益，並考量債權債務在社會上之
    作用，本於誠實及信用之原則，行使債權及履行債務。是對
    於已陷入經濟上困境之消費者，若任其於惡性循環之債務窘
    境中生存，將衍生嚴重之社會問題，難以維持安定之社會經
    濟秩序，故為兼顧債權人、債務人雙方之利益，對陷於經濟
    上困境之消費者，乃允其於本條例施行後，得選擇以重建型
    之更生程序或清算型之清算程序清理其債務，藉以妥適調整
    債務人與債權人及其他利害關係人間之權利義務關係，保障
    債權人獲得公平受償，並謀求消費者經濟生活之重建復甦機
    會。惟對於已與金融機構協商成立，或於本條例施行前，已
    依金融主管機關協調成立之中華民國銀行公會會員辦理消費
    金融案件無擔保債務協商機制（下稱銀行公會債務協商機制
    ）與金融機構成立協商之債務人，自應受該成立協議拘束，
    按協議條件履行，僅有其後發生情事變更，在清償期間收入
    或收益不如預期，致該方案履行困難甚或履行不能，因不可
    歸責於己，始能聲請更生或清算﹔若非因不可歸責於己之事
    由，致履行顯有重大困難，而僅係不為債務之履行，自有違
    債權契約為誠信契約之本旨，為避免債務人任意不履行已成
    立之協商條件，肇致道德危險，濫用更生或清算之裁判上債
    務清理程序，依本條例第151條第6項準用同條第5項前段之
    規定，不得聲請更生或清算。
二、本件聲請意旨略以：聲請人因消費借貸、信用卡及現金卡契
    約，對於金融機構負有債務而不能清償，於本條例施行前，
    曾於民國（下同）95年10月24日依銀行公會債務協商機制與
    最大債權銀行台新商業銀行股份有限公司（下稱台新銀行）
    就當時確定之債務總金額新臺幣（下同）2,037,027元成立
    協商，並約定每月清償16,975元。然台新銀行於聲請人將協
    議書簽名寄回後，復以電話要求聲請人以分80期、每期需繳
    交25,000元之還款方式，嗣後於96年元月份，台新銀行又來
    電表示各銀行無法認同聲請人每期僅繳交20,000元之金額，
    因而又於96年1月11日當天將聲請人匯予台新銀行之20,000
    元返還給聲請人，足見台新銀行已不再接受聲請人每月償還
    20,000元之還款方式。且聲請人因疲勞過度肝硬化加速惡化
    ，其他器官持續發炎及胃潰瘍出血、造成食道靜脈曲張出血
    已10餘次之多，亦多次進出醫院，致收入更形減少，致無法
    繼續按月繳納20,000元。又聲請人無擔保或無優先權之債務
    總額未逾1,200萬元，復未經法院裁定開始清算程序或宣告
    破產，爰依法聲請更生等語。
三、經查，聲請人於本條例施行前依協商機制，於95年4月間向
    最大債權銀行即台新銀行申請債務協商，約定自95年5月起
    ，分80期，利率為0％，每月10日清償24,953元，嗣因債務
    人未依約繳納95年5月份應繳納款項，經台新銀行於95年9月
    27日通知債務人繳款，聲請人要求台新銀行提供分120期清
    償，利率為0％之清償方案，並提供重大傷病證明，經台新
    銀行審核通過後定於95年6月10日為首次繳款日，繳款金額
    變更為16,975元，債務人亦同意此協商條件並於協議書簽名
    後將之寄回台新銀行，惟聲請人迨96年1月9日仍未將依約清
    償等情，有台新銀行98年5月11日台新債協98法字第12013 7
    號函及其所附之95年4月8日、95年10月24日協議書、通聯紀
    錄在卷可憑，聲請人竟稱原協商成立時係約定每月償還16,9
    75元，嗣台新銀行又擅自更改協商條件為每月償還25,000元
    ，致聲請人無力清償云云，顯見聲請人聲請本件更生並無誠
    實解決債務之意，已難謂係本件條例所定適用對象。又查，
    聲請人以駕駛計程車為業，95年10月至97年9月營業收入為1
    ,032,000 元，平均每月營業收入43,000元，加計聲請人每
    月領取之殘障補助金3,000元，聲請人每月平均收入為46,00
    0元乙情，亦有郵政存簿儲金簿影本附卷可稽。至聲請人雖
    陳稱其每月必要支出為39,400元云云（含計程車油料費20,0
    00元、計程車維修費4,000元），惟查，聲請人提出97年7月
    至8月份之油料費統一發票並未記載加油日期，而上開2個月
    發票合計金額亦僅約18,000元，聲請人復未提出其他證據證
    明每月須支出油料費用2萬元及車輛維修費4,000元，其上開
    主張已難採信。況本條例之立法目的係在使負債累累難以自
    力重建經濟生活之債務人得有更生之機會，亦即在保障債務
    人最低生活水準之前提下，使債務人盡力清償以得更生，而
    非在保證每一債務人均能維持其原來之生活水準，是債務人
    生活費用之支出，本不應由債務人任意主張，應以得以維持
    其最低生活水準之費用為計算標準，否則將造成揮霍無度致
    無力償債者，反而更容易進入更生程序之不公平現象，且本
    件縱不以行政院所公佈97年臺灣省最低生活費用9,829元，
    而以扣除上開聲請人未能舉證證明之支出後之數額即26,400
    元（計算式：39,400-18,000÷2-4,000＝26, 400）為標準
    ，計算聲請人每月必要支出，其每月收入扣除必要支出後亦
    尚餘19,600元（計算式：46,000-26,400=19, 600），足見
    聲請人並無不能依協商條件每月清償16,975元之情形，其聲
    請更生，顯然違背本條例第151條第6項準用第5項之規定，
    揆諸首開說明，自應駁回其更生之聲請。
四、依消費者債務清理條例第8條、第15條，民事訴訟法第95條
    、第78條之規定，爰裁定如主文。
中    華    民    國    98    年    8    月    18    日
                      民事庭法  官  姚貴美
上為正本係照原本作成。
如不服本裁定，應於裁定送達後10日內向本院提出抗告狀，並繳
納抗告費新台幣1千元。
中    華    民    國    98    年    8    月    18    日
                           書記官  詹小瑤


司法院資訊處製作；財團法人民間司法改革基金會備份。
